【裁判字號】    99,訴,98
【裁判日期】    990930
【裁判案由】    確認通行權存在
【裁判全文】
臺灣宜蘭地方法院民事判決                99年度訴字第98號
原      告  甲○○
訴訟代理人  李秋銘律師
            黃金亮律師
被      告  乙○○
上列當事人間確認通行權存在事件，本院於民國99年9 月16日言
詞辯論終結，判決如下：
    主  文
確認原告所有坐落宜蘭縣宜蘭市○○路○段一０六號二樓及三樓
建物，對於被告所有坐落同號一樓建物，如附圖所示編號A ，面
積一九‧六七平方公尺之樓梯位置及通道範圍有通行權存在，被
告應允許原告及居住於同號二樓、三樓之人通行，並不得為任何
妨礙通行之行為。
訴訟費用新台幣壹萬零柒拾元由被告負擔。
    事  實  及  理  由
一、原告起訴主張：緣坐落宜蘭縣宜蘭市○○段坤門小段 296、
    296之2地號土地上建物，即門牌號碼宜蘭市○○路○段106號
    1至4樓建物，其1 樓為被告所有之建物，其2、3樓則為原告
    所有建物，有建物登記簿謄本可參。按土地因與公路無適宜
    之聯絡，致不能為通常使用者，土地所有權人得通行周圍土
    地以至公路。通行權人於必要範圍內，選擇周圍地損害最少
    之處所為之，民法第787條定有明文。查民法第787條係關於
    袋地通行權之規定，雖在建物區分所有權人因其他專有部分
    之間隔，無法對外為適宜之聯絡，不能為通常之使用時，民
    法並無相關之規範，惟為充分發揮建物之經濟效用，即有調
    整區分所有建物專有部分相鄰關係之必要，而此等情形與鄰
    地通行權所規範之目的相類似，自有類推適用民法第787 條
    規定之必要。此參最高法院96年台上字第584 號判決意旨謂
    ：「按民法第七百八十七條之規定，旨在調和相鄰土地用益
    權之衝突，以充分發揮袋地之經濟效用，促進物盡其用之社
    會整體利益。而一棟建築物，在物理上本屬一體，各部原不
    具獨立性，因法律上承認區分所有權，得由各區分所有人就
    其區分建物之一部享有單獨所有權，各區分所有人對其專有
    部分得全面、直接而排他性之支配，故就整體建物而細分各
    區分所有時，區分所有建物專有部分，因其他專有部分之間
    隔，無法對外為適宜之聯絡，不能為通常之使用，顯與袋地
    同，自有調整區分所有建物專有部分相鄰關係之必要，始能
    充分發揮其經濟效用，此與鄰地通行權之規範目的相同；但
    區分所有建物專有部分相鄰關係之調整，並不限於他人正中
    宅門之使用一項。從而區分所有建物之專有部分，如為其他
    專有部分所圍繞，無法對外為適宜之聯絡，致不能為通常之
    使用，既與袋地之情形類似，法律就此情形，本應同予規範
    ，因立法者之疏忽，而發生顯在之法律漏洞，自得類推適用
    民法第七百八十七條之規定。」，而原告非經過被告所有之
    1 樓建物，根本無法對外出入，故依法訴請確認通行權存在
    。至被告抗辯伊得經由隔壁同小段296 地號或296之6地號架
    設樓梯，及已向原告前手終止使用借貸關係云云，查系爭建
    物為民國66年間興建完工，迄今30逾年，難由建物本體鑿壁
    改建樓梯出入，且同段296之6地號土地並非原告所有，而同
    段296 地號係與訴外人所共有，此依最高法院62年台上字第
    1803號判例意旨，亦難於未經他人同意而使用。綜上所述，
    爰為訴之聲明：如主文所示。
二、被告答辯則以：縱認原告所有系爭2樓及3樓建物，因與公路
    無適宜之聯絡，性質上與袋地類似，得類推適用民法第 787
    條第1項享有鄰地通行權，惟依同條第2項之規定，其亦應於
    通行必要之範圍內，擇其周圍地損害最少之處所及方法為之
    。依最高法院見解，所謂通行必要範圍內，周圍地損害最少
    之處所及方法，應依社會通常之觀念，就附近周圍地之地上
    性質、地理狀況，相鄰土地所有人及利用人之利害得失，斟
    酌判斷之（最高法院98年度台上字第1842號判決參照）。且
    所謂得通行之周圍地，並不以現為道路，或係最近之聯絡捷
    徑為限；且如有多數周圍地可供通行，應比較各土地所有人
    可能受有之損害，擇其損害最少之處所通行之（最高法院98
    年度台上字第1189號、92年度台上字第1399號判決參照）。
    而系爭2、3樓建物，原為訴外人即被告之弟盧黃炳煌所有，
    基於兄弟情誼，共同使用自無疑慮，然伊與原告素昧平生，
    如由原告等居住2、3樓而隨時進出，焉有寧日，且伊前已向
    原所有權人盧黃炳煌終止使用借貸關係，故伊不同意原告使
    用。實際上原告就系爭土地旁之同小段296 地號土地，係為
    空地，享有1/2所有權，可自該土地架設樓梯通往2、3 樓，
    另同小段296之6地號土地是空地，亦是4 樓所有權人盧黃祖
    所有，更可通行如常，對鄰地、鄰人干擾最少，無須自伊屋
    內進出。如依原告主張通行範圍，將隔絕被告進出地下室使
    用之通行，且伊現有安奉神明及歷代祖先牌位無處可供奉，
    是原告之主張為無理由。爰為訴之聲明：原告之訴駁回。
三、本件兩造不爭執之事實，為坐落宜蘭縣宜蘭市○○段坤門小
    段296、296之2地號土地之地下1 層、地上4層樓建物（同小
    段1698、1700建號），即俗稱透天厝之建物，門牌號碼宜蘭
    縣神農路2 段106號，其地下及地上1樓建物即1698建號為被
    告所有；地上2樓、3樓建物即1700建號為原告所有，上情有
    系爭建物登記第二類謄本2 份，並經本院至現場履勘，製有
    勘驗筆錄及照片在卷可參，自堪信為真實。
四、本件經本院整理，並為兩造所同意之爭點為：(一)、原告所有
    系爭建物2、3樓是否無法通行，而有袋地通行權之適用？(二)
    、如本件有袋地通行權之適用，原告主張通行被告所有系爭
    建物1樓如複丈成果圖所示A部分土地（含樓梯及扶手），是
    否為損害周圍土地最小方式為之？茲審認如下：
(一)、按土地因與公路無適宜之聯絡，致不能為通常使用時，除因
    土地所有人之任意行為所生者外，土地所有人得通行周圍地
    以至公路，民法第787條第1 項定有明文。復按民法第787條
    之規定，旨在調和相鄰土地用益權之衝突，以充分發揮袋地
    之經濟效用，促進物盡其用之社會整體利益。而一棟建築物
    ，在物理上本屬一體，各部原不具獨立性，因法律上承認區
    分所有權，得由各區分所有人就其區分建物之一部享有單獨
    所有權，各區分所有人對其專有部分得全面、直接而排他性
    之支配，故就整體建物而細分各區分所有時，區分所有建物
    專有部分，因其他專有部分之間隔，無法對外為適宜之聯絡
    ，不能為通常之使用，顯與袋地同，自有調整區分所有建物
    專有部分相鄰關係之必要，始能充分發揮其經濟效用，此與
    鄰地通行權之規範目的相同；但區分所有建物專有部分相鄰
    關係之調整，並不限於他人正中宅門之使用一項。從而區分
    所有建物之專有部分，如為其他專有部分所圍繞，無法對外
    為適宜之聯絡，致不能為通常之使用，既與袋地之情形類似
    ，法律就此情形，本應同予規範，因立法者之疏忽，而發生
    顯在之法律漏洞，自得類推適用民法第787 條之規定，最高
    法院著有96年度台上字第584 號判決可資參照。查，本件系
    爭建物為一透天厝，2 樓以上區分所有建物專有部分之所有
    權人僅得賴同一建物內部樓梯出入通行，此與公寓大廈各區
    分所有權人間除專有部分外，尚有所謂共用部分、約定專用
    部分及約定共用部分等，截然不同，為求充分發揮其經濟效
    用，自有調整區分所有建物專有部分相鄰關係之必要。是參
    諸首揭說明，本件應類推適用民法第787 條規定，即原告所
    有系爭建物2、3樓，有袋地通行權之適用。
(二)、本件原告所有系爭建物2、3樓，得主張袋地通行權，業如前
    述。按前項情形，有通行權人應於通行必要之範圍內，擇其
    周圍地損害最少之處所及方法為之，民法第787條第2項前段
    亦有明文。則原告主張通行如附圖所示A 部分土地，是否為
    損害周圍土地最小之方式。對此，被告辯稱原告得自相鄰之
    同小段296 地號土地，或後方之同小段296之6地號搭建樓梯
    同行云云。經查，同小段296 地號，面積32平方公尺，確為
    原告與訴外人盧黃祖所共有，應有部分各1/2 ，有土地登記
    類謄本在卷可稽（本院卷第48頁），惟按各共有人，除契約
    另有約定外，按其應有部分，對於共有物之全部，有使用收
    益之權，固為民法第818 條所明定。然共有人對共有物之特
    定部分使用收益，仍須徵得他共有人全體之同意，非謂共有
    人得對共有物之全部或任何一部有自由使用收益之權利。如
    共有人不顧他共有人之利益，而就共有物之全部或一部任意
    使用收益，即屬侵害他共有人之權利（最高法院62年台上字
    第1803號判例參照）。易言之，原告即便欲自同小段296 地
    號搭建樓梯進出，亦須經由訴外人盧黃祖之同意，否則不得
    自行搭建固定存在之樓梯占有特定部分，故被告此部分抗辯
    ，委無可採；更遑論於其他訴外人所有之同小段296之6地號
    搭建樓梯。況系爭建物落成迄今已逾30餘年，於結構上之安
    全性考量，是否足堪此一工程，亦非無疑。被告另以如許原
    告通行，將阻隔伊通行及安奉祖先牌位等為抗辯。查，被告
    所有系爭建物1樓層次面積為98.25平方公尺，而原告主張通
    行部分面積為19.67平方公尺，所佔比例僅約1/5，且僅主張
    允其通行，並未主張設定任何空間區隔之設置，尚不至對被
    告產生如何之損害，且被告本即可為自己之通行需要，預留
    相當之空間，亦不致損害伊通行至地下室之需求；又原告主
    張通行之位置，緊貼原告所有系爭建物1 樓之南側牆壁，已
    堪認係以損害最小方式為主張，而被告之神明及祖先牌位，
    並非必需設置於原告主張通行之位置，則被告此部分抗辯，
    亦屬無據。至於被告抗辯原告主張通行之樓梯為伊所有云云
    ，然原告所有之建物樓層為第1 樓，依諸常情並無自行設置
    樓梯至2 樓以上之必要，被告所辯顯無足取；而原告所主張
    通行之關於樓梯範圍部分，乃現有樓梯之投影於1 樓之地面
    空間，應認原告此部分主張確有必要。從而，原告主張須在
    被告之1樓建物依附圖所示A部分通行，應堪採信，被告前揭
    抗辯，均無足取。
五、綜上所述，原告所有系爭建物2、3樓與公路無適宜之聯絡，
    致不能為通常使用，自得通行被告之系爭建物1 樓以至公路
    ，原告依據土地之相鄰法律關係，請求確認其所有系爭建物
    2、3樓對於被告所有坐落系爭建物1樓，如附圖所示編號A部
    分面積19.67 平方公尺之樓梯位置及通道有通行權存在，被
    告應允許原告及居住於2、3樓之人通行，並不得為任何妨礙
    通行之行為，為有理由，應予准許。
六、本件事證已臻明確，兩造其餘攻擊或防禦方法，經審酌後核
    與本件判決結果並無影響，毋庸一一論述，併予敘明。
七、訴訟費用負擔之依據：民事訴訟法第78條。
中    華    民    國    99    年    9     月    30    日
                  臺灣宜蘭地方法院民事庭
                      法  官  張軒豪
正本與原本無異。
如不服本判決應於判決送達後20日內提出上訴狀（須附繕本）。
中    華    民    國    99    年    10    月     1    日
                      書記官  謝佩欣
附訴訟費用計算式：
裁判費新台幣5,620元＋測量費4,450元＝10,070元。

司法院資訊處製作；財團法人民間司法改革基金會備份。
